【裁判字號】    89,訴,124
【裁判日期】    890630
【裁判案由】    返還不當得利
【裁判全文】
臺灣臺北地方法院民事判決      八十九年度訴字第一二四號
    原      告  乙○○
    訴訟代理人  高秉涵  律師
    被      告  甲○○
    訴訟代理人  謝  裕  律師
右當事人間請求返還不當得利事件，本院判決如左：
    主      文
原告之訴及其假執行之聲請均駁回。
訴訟費用由原告負擔。
    事      實
甲、原告方面：
一、聲明：
（一）被告應給付原告新台幣（以下同）一百八十五萬元，及自起訴狀繕本送達被告
      之翌日起至清償日止，按年息百分之五計算之利息。
（二）願供擔保請准宣告假執行。
二、陳述：
（一）訴外人王樹人向原告借款三百零九萬二千五百元，催討中，被告竟意圖不法之
      利益，幫助王樹人脫產詐害原告，於民國八十年九月二十七日借訴外人陳立民
      之名，將王樹人所有坐落台北縣永和市○○路○段一０六巷七弄八號五樓之房
      屋及持分土地（以下簡稱系爭房地）設定六十五萬元抵押權，又於同年十月七
      日以被告之名設定抵押權四百五十萬元，十日之間，設定假債權五百十五萬元
      仍意猶未足，又將系爭房地移轉登記為被告所有，原告知悉後乃要求被告塗銷
      登記返還該房地與王樹人，被告不願返還系爭房地，惟願承擔王樹人之債務，
      ，因而邀同訴外人王樹智為證人，訂立切結書，簽發金額三百零九萬二千五百
      元之本票，交與原告切結書指明其發行本票，係專作拍賣原為王樹人之系爭房
      地，清償王樹人應付原告之借款三百零九萬二千五百元，然拍賣所得價金，被
      告以偽造債權，參與分配，原告僅分得八十一萬元，當時被告故意將地址寫錯
      ，無法找尋其人，始於八十九年知其住所始再聲請執行，惟已罹於時效，而被
      告簽發本票與原告，目的在拍賣原為王樹人所有之房地，得價清償王樹人所欠
      原告之債，詎被告偽造假債權參與分配，以王樹智名義得一百二十萬元，及陳
      立民名義得六十五萬元，此為被告所得利益，應償還與原告，爰依票據法第二
      十二條第四項規定請求被告給付如訴之聲明第一項所示金額。
（二）被告偽造假債權參與分配所得之一百八十五萬元，即被告所受利益。茲就被告
      偽造假債權事實，分述於后：
    １陳立民分得六十五萬部份：陳立民自知為偽造債權，不敢向法院領取，六十五
      萬元目前尚存在法院，如係真正債權，豈有不敢領取之理，而執行案款有剩餘
      時，應發還債務人（即被告），應視為被告所受利益。
    ２王樹智分得一百二十萬元部份：王樹智為王樹人之兄，如王樹人真有欠其兄王
      樹智四百三十萬元之債，何須借用被告之名設定登記假債權四百五十萬元，豈
      有真債權不登記，借用被告之名登記假債權之理。又依八十年十二月廿六日訂
      立切結書，王樹智均為切結書見證人，切結書均指明被告簽發之本票三百零九
      萬二千五百元，專作處分王樹人房屋拍賣之用，即為拍賣房屋償還原告之借款
      三百零九萬貳仟伍佰元之用。如王樹智也有王樹人之債權四百三十萬元，豈肯
      損害自己之債權，願作不利於己之見證人，讓原告單獨處分王樹人之房屋拍賣
      受償之理。可知在訂立切結書時，並無其債權之存在，顯係事後偽造。
    ３被告所謂王樹智係王樹人之債權人，與原告情形相同，同時簽發本票予渠等供
      渠等分配王樹人房地拍賣取償等語，如其同時簽發本票給王樹智及原告，何以
      切結書未說明王樹智之本票專用拍賣王樹人房屋之用，亦不說明王樹智有此償
      權，情形相同，何以不作同樣處理。況原告若知王樹智也有四佰三十萬元債權
      參與分配，則原告之債權無法受償，豈肯與被告和解，訂立切結書之理。被告
      指王樹智為王樹人之債權人，應負舉證之責。
（三）被告辯稱原告何以不在分配表收到時提出異議，乃原告信任被告和解時諾言之
      誤。被告之分配得逞，因而成為假債權，不因分配得逞，假債權變為真債權，
      亦因分配得逞，即為被告所受益，自應負償還之責。
三、證據：提出本票二紙、以及債權憑證、切結書、判決書、分配表各一份為證。並
    聲請調閱台灣板橋地方法院八十一年度民執實字第六一六號執行卷。
乙、被告方面：
一、聲明：如主文第一項所示。
二、陳述：
（一）當事人主張有利於已之事實者，就其事實有舉證之責任，本件原告起訴主張王
      樹人向其借款三百零九萬二千五百元，而王樹人所簽發之支票退票，在催討中
      ，被告竟將王樹人所有坐落台北縣水和市○○路○段一○六巷七弄八號五樓之
      房屋及土地移轉為被告所有，目的在侵害原告對於王樹人之債權。原告知悉此
      事，乃向被告要求塗銷登記返還房地與王樹人，被告不願返還房地，惟願承擔
      王樹人之債務，簽發本票金額三百零九萬二千五百元與原告，指定用於拍賣上
      開房地得價取償，惟拍賣所得價金，被告竟偽造假債權參與分配，分別以王樹
      智及陳立民名義各分得一百二十萬元，及六十五萬元，致原告僅分得八十一萬
      元。且被告當時將地址故意寫錯，無法找尋其人，嗣知被告之住所再聲請執行
      ，卻經法院判決認定罹於時效而不許執行，因而據以請求被告應給付原告一百
      八十五萬元之所受利益云云。原告既主張被告人承受王樹人之債務，且與王樹
      智、陳立民偽造假債權參與分配，並獲取一百八十五萬元之不法利益等情，則
      原告就上揭主張有利於已之事實自應負舉證責任以實其說，惟原告迄今仍無法
      舉證以實其說，顯見原告所主張之事實不足採信。
（二）兩造間並無任何債權債務關係存在，被告亦未承擔王樹人對原告之債務，故被
      告並未受有任何之利益：
    １於八十年十一月二日王樹人將系爭房地信託登記於被告名下，嗣原告及訴外人
      李忠雄、王樹智至被告處，質問被告謂系爭房地為何會移轉登記與被告，是否
      幫王樹人脫產，並稱王樹人曾積欠原告借款三百零九萬二千五百元，積欠王樹
      智借款四百三十萬元，渠等均欲就王樹人前揭房地查封拍賣求償，卻發現該房
      地已登記為被告所有，認被告侵害渠等債權。被告則告以係王樹人情商借名信
      託登記而已，並不知有此複雜情事，並無幫王樹人脫產之意，被告且願將該房
      地再移轉登記予王樹人，庶回復原狀免去麻煩，故被告亦請原告及王樹智共同
      找王樹人出面辦理塗銷登記或移轉登記事宜；惟原告、王樹智及被告於尋找王
      樹人出面辦理前開房地塗銷登記或移轉登記之際，王樹人可能因躲債潛匿之故
      ，致無法聯絡。嗣原告及李忠雄、王樹智復找上被告，並建議由被告簽開本票
      供渠等持向法院聲請假扣押查封前揭房地及聲請本票裁定拍賣該房地並參與分
      配之用，絕不移作他用。被告於無法尋到王樹人出面解決之際，乃接受原告及
      李忠雄、王樹智所建議之權宜之計，於八十年十二月二十六日簽開屆期日分別
      為八十年十二月二十四日、八十年十二月三十一日，面額分別為五十四萬二千
      五百元及二百五十五萬元之本票二紙交予原告所指定之李忠雄，而李忠雄則書
      立一紙切結書予被告，表明該二紙本票僅「為處分王樹人虛偽將座落台北縣永
      和市○○路○段一○六巷七弄八號五樓過戶於甲○○先生之房屋，而用以聲請
      假扣押及本票裁定拍賣之用，絕不移為它用…否則願負法律責任…」，該切結
      書並由原告及王樹智為見證人。李忠雄為保證渠所取得之前揭二紙本票僅能用
      於處分前揭房地，絕不移為他用之承諾，亦簽開一紙未載明到期日面額三百零
      九萬二千五百元之本票交予被告，嗣拍賣前開房地後再行交換取回，被告亦同
      時簽開一紙面額四百三十萬元之本票交予王樹智作為參與分配之用。
    ２由上述可知，兩造間並無任何債權債務存在，而被告更未承擔王樹人之債務，
      被告之所以簽發前揭二紙本票予李忠雄，僅係供李忠雄或原告查封拍賣系爭房
      地之用，絕不得移為他用；且李忠雄簽開一紙本票交予被告作為保證不移為他
      用之承諾，而於渠等拍賣上開房地後，不論其債權是否獲得全數清償，即要相
      互換回雙方收所簽開之本票，故由雙方互相簽開本票交付對方收執及切結書所
      表明之旨意，顯見被告並無承擔王樹人所有全部債務之情事。原告主張被告願
      承擔王樹人之債務，殊不足採。
    ３被告前於上開本票所寫之地址為「台北市○○○路○段一六○巷十九弄二十號
      四樓」，該址並無錯誤，亦無改變，原告謂被告當時係故意將地址寫錯，其無
      法找到被告而延誤，致債權罹於時效消滅，不足採信。
（三）被告無偽造假債權參與分配，致得一百八十五萬元利益之情事：
      原告主張被告簽發本票與原告，目的在拍賣原為王樹人所有之房地，得價清償
      王樹人所欠原告之債，詎被告竟偽造假債權參與分配，以王樹智名義分得一百
      二十萬元，以陳立民名義分得六十五萬元，因認被告所得一百八十五萬元之利
      益，應償還與原告等情。惟：
    １被告並無偽造假債權參與分配，尤無以王樹智名義分得一百二十萬元及以陳立
      民名義分得六十五萬元之情事，依台灣板橋地方法院民事執行處八十一年度民
      執實字第六一六號清償票款強制執行事件之分配表觀之，王樹智共分得一百二
      十萬一千六百七十八元，係由王樹智分配取得，並無由被告領取之情事；而陳
      立民分得六十五萬元，亦無由被告領取之事，原告未舉證以實說，竟謂被告以
      王樹智名義分得一百二十萬元，以陳立民名義分得六十五萬元，顯非可採。
    ２王樹智係王樹人之債權人，與原告情形相同，並與原告共同建議由被告簽開本
      票供渠等拍賣分配王樹人原所有之上開房地取償，被告並同時簽開本票交予渠
      等，並無偽造假債權之情事。至於陳立民部分，被告並不知陳立民為何許人也
      ，係因前揭房地王樹人信託移轉登記予被告之前，王樹人與陳立民就系爭房地
      已設定第二順位抵押權存在，嗣由執行法院通知陳立民行使權利參與分配，與
      被告無關。況原告若認王樹智、陳立民之債權係假債權而參與分配，理應於執
      行法院製作分配表後提出異議，然原告當時並無任何異詞，竟於事過多年後空
      言泛稱被告偽造假債權參與分配，此何人能信？
    ３又原告於八十九年五月十六日主張陳立民六十五萬元之分配款尚未領取，最後
      將以剩餘款發還被告，故為被告所受利益；王樹智分得之一百二十萬元因係王
      樹人假借其兄王樹智之名所為之假債權，故王樹智所受利益仍為被告云云。惟
      陳立民應分配款六十五萬元既未領取，被告亦未向執行法院聲請領取，且原告
      及王樹智之債權亦未獲全數清償，執行法院不可能將陳立民應分配款六十五萬
      元發還被告，故原告焉能將陳立民未領取之分配款六十五萬元視為被告所受利
      益？又王樹智所分得之一百二十萬元分配款，若係王樹人假借王樹智之名所為
      假債權，並非被告所為且直接收取該款，則原告理應向王樹人或王樹智索還，
      殊與被告無涉，原告謂該款仍屬被告所受利益，亦無法律依據。
（四）綜上，本件被告並無偽造假債權參與分配，尤無以王樹智、陳立民名義分得一
      百二十萬元及六十五萬元之不法利益，故原告依據票據法第二十二條第四項規
      定，請求被告給付一百八十五萬元之所受利益，為無理由。
三、證據：提出本票三紙、切結書二份、台灣板橋地方法院民事執行處通知書及建築
    改良物登記簿各一份為證，並聲請訊問證人王樹智。
    理      由
一、本件原告起訴主張：王樹人向其借款三百零九萬二千五百元，催討中，被告竟意
    圖不法之利益，助王樹人詐害原告，於八十年九月二十七日借陳立民之名，將王
    樹人所有系爭房地設定六十五萬元之抵押權，又於同年十月七日以被告之名設定
    抵押權四百五十萬元，十日之間，設定假債權五百十五萬元，仍意猶未足，又將
    系爭房地移轉登記為被告所有，原告知悉後乃要求被告塗銷登記返還該房地與王
    樹人，被告不願返還系爭房地，惟願承擔王樹人之債務，因而邀同王樹智為證人
    ，訂立切結書，簽發金額三百零九萬二千五百元之本票，交與原告切結書指明其
    發行本票，係專作拍賣原為王樹人之系爭房地，清償王樹人應付原告之借款三百
    零九萬二千五百元，然拍賣所得價金，被告以偽造債權參與分配，原告僅分得八
    十一萬元，當時被告故意將地址寫錯，無法找尋其人，於八十九年原告知其住所
    始再聲請執行，惟已罹於時效，而被告簽發本票與原告，目的在拍賣原為王樹人
    所有之房地，得價清償王樹人所欠原告之債，詎被告偽造假債權參與分配，分別
    以王樹智及陳立民名義獲得一百二十萬元及六十五萬元，此為被告所得利益，理
    應償還原告，爰依票據法第二十二條第四項規定請求被告給付如訴之聲明第一項
    所示金額等情。被告則以兩造間並無任何債權債務關係存在，於八十年十一月二
    日王樹人將系爭房地信託登記於被告名下，嗣原告及李忠雄、王樹智至被告處，
    質問被告謂系爭房地為何會移轉登記與被告，是否幫王樹人脫產，並稱王樹人曾
    積欠原告借款三百零九萬二千五百元，積欠王樹智借款四百三十萬元，渠等均欲
    就王樹人前揭房地查封拍賣求償，卻發現該房地已登記為被告所有，認被告侵害
    渠等債權。被告則告以係王樹人情商借名信託登記而已，並不知有此複雜情事，
    並無幫王樹人脫產之意，被告且願將該房地再移轉登記予王樹人，故請原告及王
    樹智共同找王樹人出面辦理塗銷登記或移轉登記事宜；惟原告、王樹智及被告於
    尋找王樹人出面辦理前開房地塗銷登記或移轉登記之際，王樹人一直無法聯絡。
    原告及李忠雄、王樹智復找上被告，並建議由被告簽開本票供渠等持向法院聲請
    假扣押查封前揭房地及聲請本票裁定拍賣該房地並參與分配之用，絕不移作他用
    。被告於無法尋到王樹人出面解決之際，乃接受原告及李忠雄、王樹智所建議之
    權宜之計，於八十年十二月二十六日簽開屆期日分別為八十年十二月二十四日、
    八十年十二月三十一日，面額分別為五十四萬二千五百元及二百五十五萬元之本
    票二紙交予原告所指定之李忠雄，而李忠雄則書立一紙切結書予被告，表明該二
    紙本票僅「為處分王樹人虛偽將座落台北縣永和市○○路○段一○六巷七弄八號
    五樓過戶於甲○○先生之房屋，而用以聲請假扣押及本票裁定拍賣之用，絕不移
    為它用…否則願負法律責任…」，該切結書並由原告及王樹智為見證人。李忠雄
    為保證渠所取得之前揭二紙本票僅能用於處分前揭房地，絕不移為他用之承諾，
    亦簽開一紙未載明到期日面額三百零九萬二千五百元之本票交予被告，嗣拍賣前
    開房地後再行交換取回，被告亦同時簽開一紙面額四百三十萬元之本票交予王樹
    智作為參與分配之用，顯見被告未承擔王樹人之債務，被告亦無偽造假債權參與
    分配，致得一百八十五萬元之利益等語，資為抗辯。
二、經查：八十年十一月二日王樹人將系爭房地移轉登記於被告名下，被告於八十年
    十二月二十六日簽發到期日分別為八十年十二月二十四日、同年月三十一日，面
    額分別為五十四萬二千五百元及二百五十五萬元之本票二紙予原告所指定之李忠
    雄，並由李忠雄書立一紙切結書予被告，表明該二紙本票僅「為處分王樹人虛偽
    將座落台北縣永和市○○路○段一○六巷七弄八號五樓過戶於甲○○先生之房屋
    ，而用以聲請假扣押及本票裁定拍賣之用，絕不移為它用…否則願負法律責任…
    」，該切結書並由原告及王樹智擔任見證人。而李忠雄為保證其所取得之前揭二
    紙本票僅能用於處分前揭房地，絕不移為他用之承諾，亦簽發一紙未載明到期日
    面額三百零九萬二千五百元之本票與被告，嗣拍賣系爭房地後再行交換取回，系
    爭房地拍賣後，原告分得八十一萬元，而王樹智及陳立民則分別受償一百二十萬
    元，以及六十五萬元等情，有本票三紙、切結書二份、台灣板橋地方法院民事執
    行處通知書及建築改良物登記簿各一份在卷可憑，且依兩造所不爭執由李忠雄所
    書立切結書之文義觀之，被告簽發上開二紙本票之目的僅係「為處分王樹人虛偽
    將系爭房地過戶於被告之房屋，而用以聲請假扣押及本票裁定拍賣之用。」，堪
    信兩造間原無任何債權債務關係存在甚明，茲兩造爭執重點在於：（一）被告是
    否承擔王樹人所欠原告之債務？（二）被告是否受有利益？爰分別論述如后：
（一）依民法第三百條規定：「第三人與債權人訂立契約承擔債務人之債務者，其債
      務於契約成立時，移轉於該第三人」，如上所述，被告簽發上開二紙本票之目
      的係「為處分王樹人虛偽將系爭房地過戶於被告之房屋，而用以聲請假扣押及
      本票裁定拍賣之用。」，再觀諸被告收受李忠雄簽發本票時所書立之切結書載
      明：「此票據係為保證票據，保證本人（被告）前開與李忠雄本票二紙，俟處
      分王樹人房屋后，再行交換取回，決不他用」等語，益見被告簽發上揭本票予
      李忠雄，僅係供原告查封拍賣系爭房地之用，並未承擔王樹人所欠原告之債務
      ，原告主張被告業已承擔王樹人之債務云云，應不足採信。
（二）依台灣板橋地方法院民事執行處八十一年度民執實字第六一六號清償票款強制
      執行事件之分配表觀之，王樹智及陳立民雖分別受償一百二十萬一千六百七十
      八元，以及六十五萬元，惟有關王樹智及陳立民所受償之上開金額，被告為何
      因之而受有利益？原告就其主張有利之事實，應舉證以實其說，原告無法加以
      證明，尚難遽予採信。至原告聲請調閱台灣板橋地方法院八十一年度民執實字
      第六一六號執行卷，依前揭分配表所載，亦無法自該執行卷中獲知被告有因之
      受有利益之情事，顯無調取之必要，併此明。
三、按「票據上之債權，雖依本法因時效或手續之欠缺而消滅，執票人對於發票人或
    承兌人，於其所受利益之限度，得請求償還。」票據法第二十二條第四項固定有
    明文，然依上說明，本件被告並未承擔王樹人所欠原告之債務，且亦未因王樹智
    及陳立民受償上開金額，而受有利益。從而，原告依上開法律關係請求被告應給
    付原告一百八十五萬元，及自起訴狀繕本送達被告之翌日起至清償日止，按年息
    百分之五計算之利息，為無理由，應予駁回。原告受敗訴判決，其假執行之聲
    請即失所依據，應併予駁回。
四、因本件事證已臻明確，兩造其餘主張、陳述及提供之證據，均與判決結果不生影
    響，爰毋庸再予審酌，附此敘明。
五、結論：原告之訴為無理由，依民事訴訟法第七十八條、第三百九十條第二項，判
    決如主文。
中      華      民      國    八十九    年      六      月      三十    日
                              民事第三庭法      官  陳邦豪
右為正本係照原本作成
如對本判決上訴，須於判決送達後廿日內向本院提出上訴狀
中      華      民      國    八十九    年      六      月      三十    日
                                        法院書記官  高秋芬


司法院資訊處製作；財團法人民間司法改革基金會備份。
